【裁判字號】    89,上訴,726
【裁判日期】    891020
【裁判案由】    誣告
【裁判全文】
臺灣高等法院刑事判決                            八十九年度上訴字第七二六號
    上訴人
    即被告  戊 ○ ○
    選  任  張 豐 祥
    辯護人
右列上訴人因誣告案件，不服臺灣板橋地方法院八十八年度訴字第一四八五號，中華
民國八十九年一月二十六日第一審判決（起訴案號：臺灣板橋地方法院檢察署八十八
年度偵續字第三○號）提起上訴，本院判決如左：
    主    文
上訴駁回。
    事    實
一、戊○○曾於民國（下同）七十七年間，因侵占案件，經原審法院判處有期徒刑六
    月，上訴後，先後經本院及最高法院駁回上訴確定，於七十九年三月二十四日執
    行完畢（不構成累犯）。仍不知悔改，明知其所有坐落台北縣中和市○○街七巷
    八號一樓房屋及基地，於八十五年十一月十四日，經第一順位抵押權人台灣土地
    銀行聲請法院查封，為求能啟封並順利出售以清償欠款，曾於八十六年三月十四
    日（起訴書誤為十六日）出具授權書乙份授權代書丁○○代為處理其所有前開台
    北縣民治街七巷八號一樓房屋，包括得代售、代簽買賣契約、負擔權利義務等一
    切權限，丁○○於受戊○○授權後，即於八十六年三月二十四日代理戊○○，將
    上開房、地以新台幣（下同）五百六十萬元價格出售予第二順位抵押權人高省之
    媳婦即實際債權人己○○○，已於同年四月十七日辦理所有權移轉登記與己○○○之夫黃輝明，所得價金業已供清償第一順位抵押權人台灣土地銀行之貸款及抵
    償對己○○○之欠款。詎戊○○竟意圖使己○○○、黃輝明、丁○○受刑事處分
    ，於八十六年七月四日，故意虛構事實，誣指：「其因急需週轉，於八十六年三
    月初，將所有坐落於台北縣中和市○○街七巷八號一樓房屋及土地，委由代書丁○○辦理『抵押借款』事宜，並將所有權狀交付，期間曾多次洽詢辦理情形，均
    未獲具體結果，至同年四月間，因另有花蓮土地欲辦理過戶事宜，將印鑑證明交
    與丁○○，詎丁○○竟勾串己○○○，持該權狀以黃輝明為委託人於同年三月二
    十日至永慶房屋公司，以一個月為期，委託代為仲介出售並於同年四月十七日，
    以買賣為由，將該房、地移轉登記為黃輝明所有，且於同日設定最高限額四百八
    十萬元抵押權予世華聯合商業銀行等。」等不實事實，向台灣板橋地方法院檢察
    署檢察官誣告丁○○、黃輝明、己○○○共同涉犯背信、偽造文書、使公務員登
    載不實等罪嫌。嗣經台灣板橋地方法院檢察署檢察官偵查後，認丁○○、己○○○、黃輝明之犯罪嫌疑均屬不足，而以八十六年度偵字第一四四九九號處分書對
    己○○○、黃輝明、丁○○為不起訴處分，嗣戊○○不服該處分，再向台灣高等
    法院檢察署聲請再議，復經台灣高等法院檢察署檢察官以八十七年度議字第二九
    九號處分書駁回其再議之聲請確定在案。
二、案經被害人己○○○訴請台灣板橋地方法院檢察署檢察官偵查起訴。
    理    由
一、訊據上訴人即被告戊○○固坦承其有於前揭時、地，向台灣板橋地方法院檢察署
    檢察官告訴丁○○、己○○○、黃輝明共同涉犯背信、偽造文書、使公務員登載
    不實等罪嫌，該案經檢察官偵查後，認丁○○、己○○○、黃輝明等犯罪嫌疑均
    屬不足，而為不起訴處分，嗣經其聲請再議，亦遭台灣高等法院檢察署檢察官駁
    回其再議確定在案等情，惟矢口否認其有何誣告犯行，辯稱：其當時確係委託丁○○將台北縣中和市○○街七巷八號一樓房屋及土地過戶給另一債權人丙○○，
    用以清償積欠丙○○之款項，並未委託丁○○將該房、地出售予己○○○，且其
    積欠己○○○之債務，已以花蓮縣二筆土地移轉予己○○○供清償欠款之用，其
    與己○○○間之債務業已清償，而己○○○事後仍拒不塗銷該第二順位抵押權設
    定登記，該房屋係丁○○與己○○○、黃輝明串通違背其授權登記為黃輝明所有
    ，其向檢察官提出告訴指稱丁○○、己○○○、黃輝明共同涉犯背信、偽造文書
    、使公務員登載不實均屬事實，並未誣告等語。
二、經查：
(一)右揭事實，業據告訴人己○○○於偵、審中指訴綦詳，且依被告戊○○所書並自
    承內容真正之授權書所載：「立授權書人戊○○，茲本人全權授權丁○○先生代
    為處理中和市○○街七巷八號一樓房屋，包括代售、代簽買賣契約、負擔權利義
    務等一切權限」等語觀之，被告戊○○於八十六年三月十四日書具該授權書予丁○○時，應係概括授權丁○○得將被告戊○○所有前開房屋為代售、代簽買賣契
    約或負擔權利義務等行為甚明，其授權範圍並不包括被告戊○○於台灣板橋地方
    法院檢察署八十六年度偵字第一四四九九號背信乙案其告訴狀內所指訴之授權丁○○「辦理抵押借款」，或被告戊○○於本案偵查及原審中其所辯稱之委託丁○○將該房、地所有權移轉登記予丙○○等行為，洵灼然自明，被告辯謂其未授權
    丁○○出售該房、地云云，殊與其所書立之前開授權書所載內容不符，要係卸責
    圖免之詞，委不足採。
(二)又被告戊○○與己○○○間自八十年十二月九日起即有借貸往來，被告戊○○先
    後於八十年十二月九日、八十年月十二日、八十一年三月十六日、八十一年五月
    十三日、八十一年九月五日、八十一年十月十九日、八十二年五月一日、八十二
    年五月三日、八十三年一月二十五日、八十三年二月二十三日、八十四年一月十
    日先後向己○○○借款十萬元、十萬元、三十五萬元、二百萬元、十萬元、八十
    五萬元、七十萬元、四十一萬八千六百元、十萬元、六萬元、十萬元，復於八十
    二年四月二十四日、八十二年四月二十六日各退票七十萬元及六十一萬八千六百
    元，共計借款及退票之總金額為六百十九萬七千二百元（另一百八十萬元係具名
    由蔡光治所借應予剔除），有己○○○提出之借款明細乙份、被告黃輝明具名之
    借據九紙、支票及退票理由單影本二紙（業經本院核對原本無誤後發還）在卷可
    稽（見本院卷第七十七頁至八十三頁），被告戊○○雖辯稱其積欠己○○○之前
    開借款，已於八十三年八月十二日，先後以所有坐落花蓮縣新城鄉○○段八十二
    地號土地及花蓮縣壽豐鄉○○段一五六─三地號土地轉讓予己○○○供清償前開
    借款完畢，已不再積欠己○○○任何款項云云，並提出債權讓與契約書二份在卷
    可稽（見原審卷第八十八頁至第九十八頁），然依被告戊○○提出該二份債權讓
    與契約書所載，被告戊○○係以該二筆土地及對案外人謝進兄之債權，各計價一
    百六十九萬及二百七十萬元讓與己○○○供為清償積欠之借款之用，其供抵償借
    款之總額共為四百三十九萬元，與被害人己○○○所提出由被告具名之借據總額
    六百十九萬七千二百元，其間尚有一百八十萬七千二百元之差額未獲清償，況依
    被害人己○○○所供，其所提出之前開借據所載之借款，係被告以前開二筆土地
    及被告對謝進兄之債權清償後，尚積欠其債務之總額，如加計被告以該二筆土地
    及債權供抵償之借款總額應達一千餘萬元之鉅（見本院卷第三十一頁），復參諸
    該二份債權讓與契約書內第四條約定均載明該一百六十九萬元及一百七十萬元均
    在抵充被告向己○○○之部分借款，該抵充之二筆款項，應自被告戊○○向己○○○借款債務中扣除等語觀之，顯見被告以其所有坐落花蓮縣新城鄉○○段八十
    二地號土地及花蓮縣壽豐鄉○○段一五六─三地號土地及對謝進兄之債權轉讓予
    己○○○，僅供其部分債務之清償而已，被告所辯其債務業已清償云云，殊屬無
    據，且被告果真已以其所有坐落花蓮縣新城鄉○○段八十二地號土地及花蓮縣壽
    豐鄉○○段一五六─三地號土地及對謝進兄之債權轉讓予己○○○供其債務清償
    完畢，然為何迄未向己○○○取回前開借據，並同時塗銷前開第二順位之最高限
    額二百四十萬元之抵押權設定登記，俾免日後雙方對該債權之有無發生爭執？再
    徵諸己○○○所提出之借據所示，被告戊○○於簽訂該債權讓與契約書後之八十
    四年一月十日，猶再向己○○○借款十萬元，亦有借據影本乙紙在卷可按，益徵
    被害人己○○○所稱前開借據及支票、退票理由單上所載之債權，尚未獲被告完
    全清償云云，洵屬可信。
(三)又被告戊○○於向台灣板橋地方法院檢察署檢察官告訴丁○○、己○○○、黃輝
    明共同背信、偽造文書、使公務登載不實時所具之告訴狀，係指訴被告丁○○違
    背其委託「辦理抵押借款」事宜，而與己○○○、黃輝明串通將其前開房地移轉
    登記為黃輝明所有，有被告當時所具之告訴狀乙份附於台灣板橋地方法院檢察署
  八十六年度偵字第一四四九九號偵查卷可稽（見該卷第一頁至第二頁），嗣於本
    案偵、審中則改供委任丁○○將該房、地移轉登記予丙○○等語（見偵字第一四
    二四二號偵查卷第十七頁反面、原審卷第十二頁反面），前後所供不惟南轅北轍
    ，且與被告所書具之授權書內容不符，已足認被告前開先後不一之辯解，均屬虛
    妄之詞。又被告在書具前開授權書授權丁○○代理其處理所有坐落台北縣中和市
    ○○街七巷八號一樓房屋之代售、代簽買賣契約、負擔權利義務事宜時，前開房
    屋業已遭第一順位抵押權人即台灣土地銀行向原審法院聲請拍賣抵押物，並經原
    審法院民事執行處於八十五年十一月十一日以八五民執土字第一一二八三函囑託
    地政事務所依法為查封登記在案，直至八十六年四月十七日始經註銷查封登記，
    有土地登記謄本乙份在卷可按（見第一四四九九號偵查卷第二十二頁），被告自
    不可能於八十六年三月十四日即書具授權書委託丁○○代其辦理「抵押借款」或
    將該房、地移轉登記予丙○○供其債務之清償，且該房、地嗣後所以經第一順位
    抵押權人之台灣土地銀行同意撤銷查封登記，係因丁○○經被告授權代售、代簽
    買賣契約、負擔權利義務後，即取得己○○○之同意，以五百六十萬元之價格受
    讓該房、地，同時徵得台灣土地銀行同意先由己○○○交付部分價款予丁○○，
    供清償被告對台灣土地銀行之部分欠款，即先行啟封，俾己○○○先行將該房地
    登記為黃輝明所有後，再向世華銀行辦理最高限額四百八十萬元抵押貸款取得後
    續資金，供清償被告對台灣土地銀行及己○○○（以高省為抵押權人登記）之全
    部欠款，俾免該房、地經法院拍賣降低價格，致無法全部清償被告對台灣土地銀
    行及己○○○之全部借款等情，亦經丁○○、己○○○供承在卷，並有土地登記
    謄本及建築改良物登記謄本各乙份在卷可憑（見第一四二四二號偵查卷第六十九
    頁、第七十一頁），該情亦較符常情，亦合乎該授權書所載，應認真實而可採。
(四)再參諸證人丙○○於原審證稱：「﹕有（與被告）簽契約，乙○○是我兒子，被
    告欠我九百萬元，所以拿這間房子抵債，大約在八十五年左右，當時是我兒子去
    簽約的。﹕被告當場先把權狀拿給我，後來李代書（即丁○○）才來向我要權狀
    ，說要辦過戶﹕」、「他（即被告）當時是說有欠銀行二百萬的貸款，請我們先
    付，﹕當時是我兒子與被告核算的，我兒子說算起來我們還有錢可拿﹕。」等語
    （見原審卷第二十九頁、第三十一頁），證人即丙○○之子乙○○於原審亦証稱
    ：「﹕那是被告欠我母親丙○○一千四百多萬元，我去找被告解決，被告就說要
    用這間房子過戶給我們，﹕當時是說要抵七百萬，當場我簽了那份買賣契約書，
    當時沒有代書在場，簽完後並未去辦過戶，因為後來才知道房子有設定抵押，﹕
    。」、「﹕﹕簽完約後，丁○○曾到我家，向我們講這間房子已經設定抵押，若
    拿去賣要先還抵押權人，剩下才能給我們，但可能所剩餘無幾，所以我們沒拿到
    錢。」、「﹕因為當時被告說房子有抵押二百萬元，房子值七百萬元，我認為房
    子賣掉還抵押後，還有剩餘。」、「﹕丁○○後來又向我母親說要把房子賣掉還
    貸款抵押權人，剩下的才還我們，房子要賣是丁○○、被告二人在處理。」、「
    戊○○他有辦法幫我們把房子賣掉，賣得的錢再還給我們，當初簽訂契約的目的
    也是要把房子賣掉。我們當初簽約的目的是要被告還錢，並非真的要辦過戶手續
    。」等語（見原審卷第一一四頁至第一一五頁、第一二八頁），被告於原審亦自
    承：「我原來是要幫他們（指丙○○、乙○○）賣房子，把賣掉的錢還貸款，剩
    餘的還丙○○，所以雙方才簽訂轉讓契約書，把權狀交給丙○○是給她一個保障
    ，不然我把房子賣掉，他們也不知道。」等語（見原審卷第一二八頁），顯見被
    告當時與丙○○、乙○○母子簽訂房地買賣約書之目的，係在給予丙○○母子保
    障，俾便日後將該房、地出售取得價款先行清償對抵押權人之借款後，再將餘額
    供清償對丙○○之借款甚明。又徵諸被告戊○○與丙○○之子乙○○所簽訂房地
    買賣契約時間係在八十五年七月十三日（見偵字第一四二四二號卷第四十四頁賣
    賣契約書），當時台灣土地銀行尚未對該房、地聲請法院拍賣抵押物，至八十五
    年十一月十一日該房地經原審民事執行處囑託地政事務所為查封登記後，因已無
    法如被告與丙○○母子約定之預期出售，俾取得價款清償其欠款，故被告始於八
    十六年三月十四日書具授權書授權丁○○代售上開房地，再由丁○○徵得債權人
    己○○○之同意價購，始能啟封並清償被告對台灣土地銀行及己○○○之欠款，
    洵灼然明甚。
(五)被告所有該房地上所設定之第一順位及第二順位最高限額抵押權各為台灣土地銀
    行銀行三百萬元、高省二百四十萬元，有土地及建築物登記簿謄本在卷可稽，顯
    較被告當時向丙○○母子所稱之二百萬元為鉅，而房地既已有該高額之抵押權存
    在，拍賣或出售所得價款於清償抵押權人之債權，自然所剩無幾，丙○○之債權
    因而無法獲償乃屬當然之結果，且依証人丙○○、乙○○前開所供其等所以先前
    同意被告以該房地折價七百萬元供抵償其債權，係當時尚不知該房、地上已設定
    有第一順位及第二順位抵押權之故，自難因丙○○母子在該不知情下所為同意被
    告以該房、地抵償其債權，即謂被告出具授權書係在委託丁○○辦理該房地移轉
    登記為丙○○所有，益徵被告所辯不實。
(六)被告於八十六年三月十四日，出具該授權書予丁○○授權其得將前開房地為代售
    、代簽買賣契約、負擔權利義務等行為，其所為出具該授權書予丁○○之事實，
    係被告親身所經歷，自當知之甚稔而誤認或懷疑之虞，被告明知該事實，竟於八
    十六年七月四日故意虛構事實，誣指：「其因急需週轉，於八十六年三月初，將
    所有坐落於台北縣中和市○○街七巷八號一樓房屋及土地，委由代書丁○○辦理
    『抵押借款』事宜，並將所有權狀交付，期間曾多次洽詢辦理情形，均未獲具體
    結果，至同年四月間，因另有花蓮土地欲辦理過戶事宜，將印鑑證明交與丁○○
    ，詎丁○○竟勾串己○○○，持該權狀以黃輝明為委託人於同年三月二十日至永
    慶房屋公司，以一個月為期，委託代為仲介出售並於同年四月十七日，以買賣為
    由，將該房、地移轉登記為黃輝明所有，且於同日設定最高限額四百八十萬元抵
    押權予世華聯合商業銀行等。」等不實事實，向台灣板橋地方法院檢察署檢察官
    誣告丁○○、黃輝明、己○○○共同涉犯背信、偽造文書、使公務員登載不實等
    罪嫌，嗣經台灣板橋地方法院檢察署檢察官偵查後，認丁○○、己○○○、黃輝
    明之犯罪嫌疑均屬不足，以八十六年度偵字第一四四九九號處分書對己○○○、
    黃輝明、丁○○為不起訴處分，嗣戊○○不服該處分，復向台灣高等法院檢察署
    聲請再議，再經台灣高等法院檢察署檢察官以八十七年度議字第二九九號處分書
    駁回其再議之聲請確定在案，有被告出具之授權書、告訴狀、台灣板橋地方法院
    檢察署八十六年度偵字第一四四九九號背信等案卷影本、台灣板橋地方法院檢察
    署八十六年度偵字第一四四九九號不起訴處分書、台灣高等法院檢察署八十七年
    議字第二九九號處分書各乙份在卷可稽，足徵被告確有誣告丁○○、己○○○、
    黃輝明之犯罪故意及行為無疑。
(七)至証人甲○○經本院囑託台灣高雄方法院地方法訊問結果，其對被告與己○○○
    及丙○○間之債權債務關係，均係傳聞自被告而來，所為証言洵屬傳聞証據，依
    法不得採為本案之証據併此敘明。另証人丁○○經本院多次傳、拘，均傳拘無著
    ，有本院之送達証書回証及拘票在卷可稽，已無從傳訊其查証，惟其於被訴背信
    乙案中已就本案案情為詳盡之陳述，自堪採為本案論罪科刑之依據，附此說明。
    綜上所論，足徵被告所辯係卸責圖免之詞，委不足採，被告所犯事証明確，其犯
    行洵堪認定，應依法論科。
三、按刑法上之誣告罪，本不限於所告事實權全屬虛偽時，始能成立，倘所告事實之
    一部分係出於故意虛構，仍不得謂非誣告罪（最高法院二十年上字第六六二號判
    例參照），本件被告戊○○明知已授權丁○○全權處理上開房地之出售事宜，竟
    意圖使丁○○、己○○○、黃輝明受刑事處分，而虛構其係授權丁○○代辦「抵
    押借款」，丁○○竟勾串己○○○、黃輝明，以「買賣」為由將上開房地移轉登
    記於黃輝明名下等事實，向該管公務員誣告，核被告戊○○所為，係犯刑法第一
    百六十九條第一項之意圖他人受刑事處分，向該管公務員誣告罪。被告雖以一狀
    誣告丁○○、己○○○、黃輝明三人，然刑法誣告罪所侵害之法益為國家法益，
    個人並非該罪之直接受害人，被告以一狀誣告數人，仍僅成立一個誣告罪，併此
    敘明。
四、原審以被告所犯罪証明確，援引刑法第一百六十九條第一項，審酌被告之品行、
    智識程度、犯罪之動機、向檢察機關誣告他人犯罪，影響國家刑事偵查權之行使
    及被誣告人之權益，侵害法益非輕及其犯罪後態度等一切情狀，量處被告有期徒
    刑四月，認事用法，允無違誤，量刑妥適，被告上訴意旨空言否認犯罪，陳詞指
    摘原判決失當，要無理由，應駁回其上訴。
五、據上論斷，應依刑事訴訟法第三百六十八條，判決如主文。
本案經檢察官蔡薰慧到庭執行職務。
中    華    民    國     八十九     年        十       月      二十     日
                                  臺灣高等法院刑事第十六庭
                                      審判長法  官  許  增  男
                                            法  官  蔡  彩  貞
                                            法  官  黃  鴻  昌
右正本證明與原本無異。
如不服本判決應於收受送達後十日內向本院提出上訴書狀，其未敘述上訴之理由者並
得於提起上訴後十日內向本院補提理由書（均須按他造當事人之人數附繕本）。
                                            書記官  黃  千  鶴
中    華    民    國     八十九     年        十       月     二十三    日
附錄：本案論罪科刑法條全文
刑法第一百六十九條：
意圖他人受刑事或懲戒處分，向該管公務員誣告者、處七年以下有期徒刑。
意圖他人受刑事或懲戒處分，而偽造、變造證據，或使用偽造、變造之證據者，亦同
。


司法院資訊處製作；財團法人民間司法改革基金會備份。
